【裁判字號】    99,易,520
【裁判日期】    990907
【裁判案由】    詐欺
【裁判全文】
臺灣彰化地方法院刑事判決               99年度易字第520號
公  訴  人  臺灣彰化地方法院檢察署檢察官
被      告  乙○○
上列被告因詐欺案件，經檢察官提起公訴（99年度偵字第1158號
），本院判決如下：
    主  文
乙○○無罪。
    理  由
一、證據能力之審酌：
  (一)按「被告以外之人於審判外之言詞或書面陳述，除法律有規
    定者外，不得作為證據。」刑事訴訟法第159 條第1 項固定
    有明文。惟按「被告以外之人於審判外之陳述，雖不符前4
    條之規定，而經當事人於審判程序同意作為證據，法院審酌
    該言詞陳述或書面陳述作成時之情況，認為適當者，亦得為
    證據。當事人、代理人或辯護人於法院調查證據時，知有第
    159 條第1 項不得為證據之情形，而未於言詞辯論終結前聲
    明異議者，視為有前項之同意。」刑事訴訟法第159 條之5
    亦規定甚明。本件被害人丁○○、甲○○、丙○○、戊○○
    於警詢中之陳述，屬被告以外之人於審判外之言詞陳述，另
    報案三聯單係警員依據被害人所述而開立，性質與警詢筆錄
    相近，亦屬被告以外之人於審判外之陳述，惟被告於本院調
    查證據時，知有上情而均未於言詞辯論終結前聲明異議，本
    院審酌該等陳述係執法機關依法定程序詢問而做成，並無何
    違法不當之處，亦無不足採信之情況，認以之做為證據，應
    屬適當，該等陳述應有證據能力。
  (二)本件臺灣中小企業銀行（下稱臺灣企銀）和美分行帳號000-
    0000000000號帳戶及臺灣企銀彰化分行帳號000-0000000000
    00000 號帳戶之交易明細、歷史事故紀錄，雖均屬被告以外
    之人於審判外之書面陳述，依刑事訴訟法第159 條第1 項之
    規定，本亦不得做為證據。惟按除顯有不可信之情況外，從
    事業務之人於業務上或通常業務過程所須製作之紀錄文書、
    證明文書，得為證據，刑事訴訟法第159 條之第2 款定有明
    文。蓋從事業務之人在業務上或通常業務過程所製作之紀錄
    文書、證明文書，因係於通常業務過程不間斷、有規律而準
    確之記載，通常有會計人員或記帳人員等校對其正確性，大
    部分紀錄係完成於業務終了前後，無預見日後可能會被提供
    作為證據之偽造動機，其虛偽之可能性小，何況如讓製作者
    以口頭方式於法庭上再重現過去之事實或數據亦有困難，因
    此其亦具有一定程度之不可代替性，除非該等紀錄文書或證
    明文書有顯然不可信之情況，否則有承認其為證據之必要。
    上開書面陳述係屬從事業務之人於通常業務過程鍵入電腦所
    製作之紀錄，經列印後付與本院，性質上與業務製作之文書
    無異，揆諸前開法條意旨，得為證據。
  (三)本件所引其餘證據，公訴人、被告均不爭執證據能力，亦無
    違法取得或其他不得做為證據之事由，均有證據能力，合先
    敘明。
二、公訴意旨略以：被告乙○○能預見將自己帳戶之提款卡連同
    密碼交付予不詳身分之成年人使用，足供他人作為詐騙財物
    匯款之工具，竟仍基於幫助他人詐欺取財之不確定故意，先
    後於民國98年11月30日及同年12月1 日某時許，在彰化縣鹿
    港鎮○○路○ 段107 巷2 號附近，將其所申設之臺灣企銀和
    美分行帳號000-0000000000號及其不知情之妻子陳惠子（另
    經檢察官為不起訴處分）所申設之臺灣企銀彰化分行帳號00
    0-000000000000000 號帳戶之存摺封面影本、金融卡及密碼
    ，交給真實姓名年籍不詳、自稱「林經理」之男子，容任他
    人作為詐欺取財之工具。嗣該名男子所屬詐騙集團之成員，
    於取得上開帳戶之金融卡及密碼後，即意圖為自己不法之所
    有，基於詐欺之犯意，分別撥打電話佯稱係金石堂網路書店
    人員，因對方網路購書時付款方式勾選有誤，需依指示至提
    款機操作，否則每個月都會被扣款云云，致丁○○、甲○○
    、丙○○陷於錯誤，於98年12月1 日，分別匯款新台幣（下
    同）8989元、29989 元、2989元至乙○○前揭臺灣企銀帳戶
    內；另有詐欺集團成員，佯裝網路售物者，要求匯入貨款至
    指示帳戶，致戊○○陷於錯誤，依指示於98年12月1 日匯款
    5000元至陳惠子前揭臺灣企銀帳戶，因認被告所為涉犯刑法
    第30條、第339 條第1 項之幫助詐欺罪嫌等語。
三、按犯罪事實應依證據認定之，無證據不得認定其犯罪事實，
    刑事訴訟法第154 條第2 項定有明文。再按認定犯罪事實所
    憑之證據，雖不以直接證據為限，間接證據亦包括在內，然
    無論直接證據或間接證據，其為訴訟上之證明，須於通常一
    般之人均不致有所懷疑，而得確信其為真實之程度者，始得
    據為有罪之認定，倘其證明尚未達此一程度，而有合理之懷
    疑存在而無從使事實審法院得有罪之確信時，即應由法院為
    諭知被告無罪之判決，此觀最高法院76年台上字第4986號判
    例自明。而檢察官認被告涉犯前開罪嫌，無非係以被告之供
    述、被害人丁○○、甲○○、丙○○、戊○○之指述及上開
    2 帳戶之交易明細為其論據。
四、訊據被告乙○○固坦承曾於前揭時地，將上開2 帳戶之存摺
    封面影本、金融卡及密碼，交給真實姓名年籍不詳、自稱「
    林經理」之男子，然堅詞否認有何幫助詐欺之犯行，並辯稱
    ：其背負卡債甚多，因友人告知可在報紙上尋找代辦者向銀
    行辦理卡債之代償，故撥打報紙廣告之電話聯絡「林經理」
    ，並依其指示交付存摺封面影本、金融卡及密碼，其並無幫
    助詐欺之意等語。經查：
  (一)被害人丁○○、甲○○、丙○○、戊○○確實遭不詳之詐騙
    集團成員以前開方式詐騙並匯款入被告及陳惠子前開帳戶等
    情，業據證人即被害人丁○○、甲○○、丙○○、戊○○於
    警詢時證述綦詳，並有報案三聯單可資佐證（見警卷第7 頁
    至第19頁），另有被告前開帳戶交易明細在卷可稽（見偵卷
    第36頁至第39頁、第42頁至第44頁），已足認定。
  (二)按交付帳戶而幫助詐欺罪之成立，必須幫助人於行為時，明
    知或可得而知，被幫助人將持其所交付之帳戶向他人詐取財
    物，如出賣、出租或借用等情形，或能推論其有預知該帳戶
    被使用詐取他人財物之可能；反之，如非基於自己自由意思
    而交付，如遺失、被脅迫、遭詐欺等，幫助之人並無幫助之
    意思，亦非認識被幫助人將犯詐欺罪，其失去帳戶相關資料
    時既不能預測被他人作為騙錢之工具，則其交付帳戶之資料
    ，即不能成立幫助詐欺罪。查本件被告自始即陳述係為辦理
    卡債代償故交付存摺封面影本、金融卡及密碼，於警詢、偵
    訊及本院審理中之陳述均大致相符，亦與陳惠子陳稱被告告
    知要辦理卡債代償，向其借用存摺、金融卡等語一致。且被
    告所交付前開陳惠子之帳戶為陳惠子薪資轉帳之帳戶，陳惠
    子之薪資於98年12月4 日匯入前開帳戶，亦遭不詳人士領取
    等情，有薪資轉帳證明、陳惠子前開帳戶交易紀錄附卷可按
    （見警卷第24頁、偵卷第38頁），若被告確能預見「林經理
    」為詐騙集團之一員，自應交付較少使用、餘額無多之帳戶
    ，至少亦應改變薪資轉帳之帳戶，實無將其妻陳惠子薪資帳
    戶交付，更任由詐騙集團提領其妻薪資之理，是被告辯稱其
    從未預見上開2 帳戶可能遭詐騙集團使用，非無合理之可能
    ，尚難遽認被告有幫助詐欺之意。
  (三)公訴意旨雖認被告申請辦理貸款事宜，無須提供提款卡及密
    碼，與實際辦理貸款情形不符，被告所述有違常理等語。惟
    目前社會上詐欺罪犯能言善道，一般民眾為匪夷所思之說詞
    所惑，而為不合情理之舉措者，屢見不鮮，高學歷之被害人
    亦多見於報章雜誌，而為眾所周知。若該詐騙集團欲騙取人
    頭帳戶使用，刊登廣告後由「林經理」編造前揭說詞，被告
    信以為真交付存摺封面影本、金融卡及密碼，亦非顯然悖於
    情理。公訴意旨另以：且被告自陳「林經理」告知上開2 帳
    戶使用2 、3 天就還，故其係因有把握在其妻薪資匯入前取
    回其妻之薪資轉帳帳戶方將之交付「林經理」，此不足以證
    明被告未預見上開2 帳戶將遭詐欺集團使用等語。然被告若
    能預見「林經理」為詐騙集團或其他財產犯罪者，即知對方
    以犯罪為業，信用必然甚低，又豈有可能相信對方將守信返
    還帳戶？
  (四)綜上所述，本院認檢察官所提出之證據不足使本院形成被告
    曾為本案犯行之確信。此外，復查無其他證據足證被告有起
    訴書所載之犯行，揆諸前揭法條及判例之意旨，自應為無罪
    之諭知。
據上論斷，應依刑事訴訟法第301條第1 項，判決如主文。
本案經檢察官賴志盛到庭執行職務。
中    華    民    國    99    年    9     月    7     日
                  刑事第五庭審判長  法  官  周淡怡
                                    法  官  蔡家瑜
                                    法  官  王奕勛
以上正本證明與原本無異。
如不服本判決應於收受判決後10日內向本院提出上訴書狀，並應
敘述具體理由；其未敘述上訴理由者，應於上訴期間屆滿後20日
內向本院補提理由書（均須按他造當事人之人數附繕本）「切勿
逕送上級法院」。
告訴人或被害人對於判決如有不服具備理由請求檢察官上訴者，
其上訴期間之計算係以檢察官收受判決正本之日期為準。
中    華    民    國    99    年    9     月    7     日
                                    書記官  戴國安

司法院資訊處製作；財團法人民間司法改革基金會備份。
